臺灣高等法院臺中分院刑事裁定
111年度抗字第1105號
抗  告  人  臺灣彰化地方檢察署檢察官
聲明異議人
即受刑人之
配偶        黃羽薇
受  刑  人  郭至原


上列抗告人因受刑人聲明異議案件，不服臺灣彰化地方法院中華
民國111年11月10日裁定（111年度聲字第1037號）提起抗告，本
院裁定如下：
    主  文
抗告駁回。
    理  由
一、本件抗告意旨略以：
  ㈠依照受刑人（下稱受刑人）郭至原歷年來之酒後駕駛動力交
    通工具犯罪紀錄：「於民國109年10月16日初犯，吐氣酒精
    濃度達0.50mg/L，經臺灣彰化地方法院以109年度交簡字第2
    193號判決處有期徒刑2月確定，於110年5月20日易科罰金執
    行完畢；又於110年11月11日二犯，吐氣酒精濃度達1.03mg/
    L，經同院以110年度交簡字第1878號判決處有期徒刑5月，
    於111年4月7日易科罰金執行完畢；再於110年12月8日三犯
    （即本件），吐氣酒精濃度達0.26mg/L，經同院以111年度
    交易字第33號判決處有期徒刑6月、併科罰金新臺幣（下同
    ）10萬元」等情，有各該刑事判決及被告刑案資料查註記錄
    表可查，顯見受刑人已多次犯不能安全駕駛動力交通工具罪
    。
  ㈡復觀之受刑人歷次公共危險案件之犯罪時間可知，其第1案公
    共危險案件甫於110年5月20日易科罰金執行完畢，距離不到
    6個月又於110年11月11日再犯第2案公共危險案件；甚至於
    第2案公共危險案件審理中、距離第1案公共危險案件不到2
    年内，再於111年（案應係110年）12月8日犯本案之罪，是
    本案不僅構成累犯，亦可見受刑人無視先前多次之教訓，法
    治觀念薄弱。且受刑人非騎乘電動自行車或機車，而是駕駛
    自用小客車行駛於道路，危險性更高。況受刑人之駕照業於
    111年4月23日因酒駕吊銷，仍駕車上路，更證明其駕駛習慣
    不良，對於公眾交通安全有所漠視，絲毫不顧用路人及自己
    生命及財產安全。是自受刑人之客觀犯罪次數是密集於2年
    内3犯，顯有反覆實施同種類犯行，復考量本案犯罪情節、
    受刑人再犯危險性、造成法秩序之危害大小等因素，本案所
    處徒刑如不予執行，有難收矯正之效及難以維持法秩序之情
    ，而有執行自由刑之必要。
  ㈢原裁定雖認本件與檢察機關辦理易服社會勞動作業要點第5條
    第8項第1款規定之「三犯以上且每犯皆因故意犯罪而受有期
    徒刑宣告之累犯」要件不符，然前開規定是「應認」屬難收
    矯正之效之列舉規定，而前開作業要點第5條第9項第5款亦
    明列若有不執行所宣告之刑，難收矯正之效或難以維持法秩
    序之其他事由者，得認有「確因不執行所宣告之刑，難收矯
    正之效或難以維持法秩序」。是以，檢察官已審酌受刑人之
    犯罪情狀、前案犯罪紀錄與歷次執行結果等，認為本案所處
    徒刑如不予執行，有難收矯正之效及難以維持法秩序，而有
    執行自由刑之必要，據此而為不准易科罰金與易服社會勞動
    之刑事處分，應屬合法有據，且無指揮超越法律授權裁量範
    圍等情事，原審裁定逕為撤銷，核非適法。爰依刑事訴訟法
    第403條第1項提起抗告等語。
二、按受刑人或其法定代理人或配偶以檢察官執行之指揮為不當
    者，得向諭知該裁判之法院聲明異議，刑事訴訟法第484條
    定有明文。此所稱「檢察官執行之指揮不當」，係指就刑之
    執行或其方法違背法令，或雖非違法而因處置失當，致受刑
    人蒙受重大不利益者而言。至於是否屬檢察官執行之指揮，
    得為聲明異議之標的，應從檢察官所為之實質內容觀察（最
    高法院107年度台抗字第209號裁定要旨參照）。復依刑法第
    41條第4項及刑事訴訟法第457條等規定，得易服社會勞動之
    案件，其准否係由執行檢察官依刑法第41條第4項規定，審
    酌受刑人是否有因身心健康之關係，執行顯有困難，或因易
    服社會勞動，「難收矯正之效或難以維持法秩序」之例外情
    形，而為決定。所謂「難收矯正之效」及「難以維持法秩序
    」，乃指執行檢察官依具體個案，經綜合考量犯罪特性、情
    節及受刑人個人特殊事由等事項後，認受刑人確有因不執行
    所宣告之刑，難收矯正之效，或難以維持法秩序者而言。此
    一綜合評價、權衡結果，固屬檢察官裁量權之範疇，惟仍須
    以其裁量權行使之程序無明顯瑕疵為前提。是就受刑人對於
    檢察官否准易服社會勞動之相關命令聲明異議案件，法院應
    先審查檢察官所踐行之否准程序有無明顯瑕疵，而後始有審
    查檢察官所審酌之事項有無錯誤，有無與刑法第41條第4項
    所定之裁量要件欠缺合理關連性之情事，所為之裁量有無超
    越法律授權範圍等實體事項之問題。又其中所稱犯罪特性、
    情節等事項，固得事先依確定之卷內資料予以審查，惟受刑
    人個人特殊事由，則須在給予受刑人有向執行檢察官（言詞
    或書面）表示其個人特殊事由之機會之情況下，檢察官始能
    對受刑人是否有個人之特殊事由及其事由為何，一併加以衡
    酌；若檢察官未給予受刑人表示有無個人特殊事由之機會，
    即遽為否准易服社會勞動之執行命令，其所為否准之程序，
    自有明顯瑕疵，難謂非屬執行之指揮不當（最高法院110年
    度台抗字第1944號裁定意旨參照）。而執行筆錄如僅為受刑
    人到案執行前之例示詢問，與難收矯正之效、難以維持法秩
    序或再抗告人之個人特殊事由似無直接相關，檢察官如於決
    定否准予易刑前，未就准否易刑之相關事由詢問，亦未實質
    給予表示其有無個人特殊事由及事由為何之情況，則所為否
    准之執行命令，能否謂已充分衡酌受刑人確有「難收矯正之
    效或難以維持法秩序」之例外情形？即欠明瞭（最高法院11
    0年度台抗字第757號、第1222號裁定意旨參照）。
三、經查：
　㈠受刑人前因不能安全駕駛案件，經原審以111年度交易字第33
    號判決處有期徒刑6月，併科罰金10萬元，有期徒刑如易科
    罰金，罰金如易服勞役，均以1,000元折算1日，並於111年3
    月17日確定，有上開判決書及其前案紀錄表可稽。嗣經臺灣
    彰化地方檢察署以111年度執更字第628號案件執行，受刑人
    於111年9月13日到案執行前先行繳清併科罰金，執行書記官
    嗣於同日下午4時5分製作執行筆錄，經人別訊問後，詢問受
    刑人：「（問：你因不能安全駕駛罪，經臺灣彰化地方法院
    判處有期徒刑5月確定尚應執行有期徒刑5月，另外併科罰金
    新臺幣10萬元於111年9月12日已繳清，對確定判決有無意見
    ?）是，我知道，沒有意見。（問：今日到庭執行有何意見
    ？）沒有意見，但我要聲請易服社會勞動。（問：是否有收
    到並詳閱聲請易服社會勞動須知及聲請書、聲請易服社會勞
    動聲請人基本資料表與切結書、履行社會勞動應行注意及遵
    守事項與切結書？）是，（問：是否據實填載聲請易服社會
    勞動須知及聲請書、聲請易服社會勞動聲請人基本資料表與
    切結書、履行社會勞動應行注意及遵守事項與切結書？）是
    。（問：還有何意見？）我已深刻反省，這次事件就沒有再
    喝酒了，本次酒測值只有超過0.01毫克，希望檢察官可以再
    給我一次機會，因為還有我父親行走不方便，我也要載他回
    診。」等語後，即送檢察官審核。嗣檢察官審核後於聲請易
    科罰金/易服社會勞動案件審核表（酒駕3犯以上）上勾選「
    擬不准予易科罰金、擬不准易服社會勞動」，理由為：「三
    犯，期間密接」，並勾選「不執行所宣告之刑，難收矯正之
    效及難以維持法秩序」後，層報主任檢察官、檢察長核定，
    復經檢察官於同日下午4時35分訊問受刑人：「（問：依法
    審酌認為，台端因酒駕三犯，且期間密接，若未發監執行難
    收矯正之效及難以維持法秩序，你是否了解？有無意見？）
    了解。（問：若你對此不准易科罰金之命令不服，可依刑事
    訴訟法第484條之規定向諭知該裁定之法院聲明異議，是否
    知悉？有何意見？）了解。（問：尚有何意見及補充？）沒
    有。」等情並諭知發監執行，業經本院核閱臺灣彰化地方檢
    察署111年度執更字第628號執行卷宗內之2次執行筆錄、勞
    工一般體格及健康檢查紀錄、聲請易服社會勞動須知及聲請
    書、聲請易服社會勞動聲請人基本資料表與切結書、履行社
    會勞動應行注意及遵守事項與切結書、聲請易科罰金/易服
    社會勞動案件審核表（酒駕3犯以上）、臺灣彰化地方檢察
    署檢察官命令、臺灣彰化地方檢察署檢察官執行指揮書（甲
    ）、臺灣彰化地方檢察署繳納罰金通知單、自行收納款項統
    一收據等屬實，上開事實堪予認定。
　㈡基於憲法第16條人民訴訟權之程序保障，及憲法第8條正當法
    律程序原則，當事人，尤其刑事被告或受刑人，於法院程序
    進行中，享有一定之程序參與權，其中陳述意見乃程序參與
    權所保障之基本內涵，亦為法院應遵循正當法律程序之一環
    。具體而言，法院就作為裁判基礎之證據或程序進行中已浮
    現的爭點，允宜使受該裁判影響之當事人有知悉之可能，而
    爭點資訊的告知，雖未必以最周全的閱卷權方式保障，但至
    少應如司法院釋字第737號解釋理由所述：「或採法官提示
    、告知、交付閱覽相關卷證之方式，或採其他適當方式」來
    實踐（請求資訊）；而於知悉相關證據或資訊後，包括由當
    事人一方之檢察官所提出之證據，讓當事人有陳述並對之辯
    明的機會，尤其對當事人作出不利益決定前，更應注意給予
    陳述意見之適當機會（請求表達）；而其所為意見之表達，
    法院予以實質且有效的回應，提出論理及說服的過程，當事
    人始能得知法官有無注意，並足供上級審法院檢驗（請求注
    意）。此亦寓有保障被告或受刑人防禦權、防免突襲性裁判
    之意。又是否准予易服社會勞動，檢察官固有選擇裁量權，
    惟此處之裁量權非得恣意為之，仍應受刑法第41條第4項所
    定：除因身心健康之關係，執行顯有困難，或有易服社會勞
    動，難收矯正之效或難以維持法秩序事由者外，原則上均應
    准予易服社會勞動的立法本旨之拘束。此與易科罰金制度相
    同，旨在救濟短期自由刑之流弊，性質屬易刑處分，故在宣
    告之條件上，不宜過於嚴苛（立法理由參見）。且自由刑之
    執行與否，涉及對於人身自由之限制，本應以最嚴格審查標
    準，上述法律規定，如因身心健康之關係，尚須「執行顯有
    困難」，始不准易服社會勞動；而所謂「難收矯正之效」或
    「難以維持法秩序」，自應考量為避免短期自由刑之矯正成
    效有限，或無助維持法秩序功能。故執行檢察官應依具體個
    案，經考量犯罪特性、情節及受刑人個人特殊事由，包括對
    於受刑人家庭、生活，及其家人是否產生難以維生之重大影
    響等事項後，綜合評價而為合義務性之裁量。且檢察官之裁
    量權，法院並非不能審查，例如對於基礎事實認定是否錯誤
    、有無遵守侵害最小的必要性原則，而違反比例原則；有無
    與事件無關之考量，或於相同事件為不同處理之違反平等原
    則等情事，自仍有裁量怠惰或濫用裁量之違法，法院即得介
    入審查（最高法院111年度台抗字第127號刑事裁定意旨參照
    ）。本件執行檢察官雖於111年9月13日2次訊問受刑人，並
    於第2次告知受刑人審核結果，惟執行檢察官審核時逕以受
    刑人酒駕3犯，且期間密接，而認受刑人不准予易科罰金、
    不准易服社會勞動，前揭第1份執行筆錄似僅為受刑人到案
    執行前之例行性詢問，而第2份執行筆錄亦僅係形式告知受
    刑人結果，書記官雖詢問受刑人提出聲請易服社會勞動之事
    項，惟檢察官未審酌就是否准許易服社會勞動之相關事項詢
    問受刑人，亦未實質給予受刑人就其是否確有難收矯正之效
    之情形陳述意見之機會，更僅對不准易科罰金之命令諭知可
    聲明異議，卻未就不准易服社會勞動為救濟之教示，揆諸前
    開說明，執行檢察官所為執行之指揮，即難謂與正當法律程
    序之要求相合，本院核該等訊問內容與難收矯正之效、難以
    維持法秩序或抗告人個人特殊事由之間似無直接之關連性。
　㈢又本案經受刑人先行提出易服社會勞動之聲請，經執行檢察
    官具體審酌本案情形後，於聲請易科罰金/易服社會勞動案
    件審核表（酒駕3犯以上）上記載不准予易科罰金、不准易
    服社會勞動之理由為：「三犯，期間密接」，並勾選「不執
    行所宣告之刑，難收矯正之效及難以維持法秩序」後，層報
    主任檢察官、檢察長核定，並將臺灣高等檢察署111年2月23
    日檢執甲字第11100017350號函附於卷內，顯已就該等函示
    為裁量之考量，惟本件受刑人係聲請易服社會勞動，執行檢
    察官就不准受刑人易服社會勞動之例外事由，是否讓受刑人
    有實質充分表示意見，即時提出不宜發監執行之個人特殊事
    由予受刑人程序權利保障之機會，已欠明瞭，已如上述，復
    未具體說明所衡酌之受刑人犯罪特性、情節或個人特殊事由
    等個案狀況，僅以其係三犯酒駕之公共危險罪，作為裁量理
    由或唯一依據，難謂無裁量權行使之瑕疵。準此，本件執行
    檢察官發監執行本案之執行指揮處分既有上述瑕疵，縱抗告
    意旨一一論述原裁定何以不足採信等理由，惟仍難認本案之
    執行程序不悖於正當法律程序或瑕疵因此而補正，其所提之
    抗告，尚難認為妥適。
　㈣綜上所述，原裁定雖有未審酌檢察官為易刑處分前有無給予
    受刑人正當程序保障之瑕疵，然就檢察官否准受刑人易服社
    會勞動之指揮執行處分，認有未妥適斟酌「難收矯正之效或
    難以維持法秩序」裁量權行使之瑕疵，爰裁定撤銷本案執行
    檢察官所為前揭執行指揮處分，由執行檢察官另為適當之處
    分之結論，則無不合。檢察官執前詞提起抗告，指摘原裁定
    不當，仍應認為無理由，應予駁回。
據上論斷，應依刑事訴訟法第412條，裁定如主文。
中　　華　　民　　國　　111 　年　 　12　 月　 　16 　日
            刑事第九庭  審判長法　官　紀　文  勝
                              法　官　紀  佳  良
                              法　官　賴  妙  雲
以上正本證明與原本無異。
不得再抗告。                      
                              書記官  林  玉  惠 
　　　　　　　　　　　　　　　
中　　華　　民　　國　　111 　年　　12　　月　　16　　日